臺灣新北地方法院刑事判決　　　　　　 110年度訴字第1055號
公　訴　人　臺灣新北地方檢察署檢察官
被　　　告　陳冠華
上列被告因違反毒品危害防制條例案件，經檢察官提起公訴（
106 年度毒偵字第4844號），本院判決如下：
    主  文
本件公訴不受理。
    理  由
一、公訴意旨略以：被告甲○○前因施用毒品案件，經依臺灣新
    北地方法院裁定送觀察、勒戒後，認有繼續施用毒品之傾向
    ，經同法院裁定令入戒治處所施以強制戒治，於民國97年8
    月25日釋放出所，並由本署檢察官以97年度戒毒偵字第504
    號為不起訴處分確定。5 年內又因施用毒品案件，經同法院
    先後以98年度訴字第518 號、947 號、98年度簡字第6352號
    判決判處有期徒刑7 月、3 月、6 月及4 月，並定應執行有
    期徒刑1 年5 月確定。㈠再因施用毒品案件，經同法院先後
    以102 年度審訴字第22號、103 年度審訴字第384 號判決判
    處有期徒刑8 月、5 月、9 月確定；㈡又因施用毒品案件，
    經同法院以103 年度審訴字第1233號判決判處有期徒刑10月
    確定；㈢另因詐欺案件，經同法院以103 年度易字第1366號
    判決判處有期徒刑3 月確定；上開㈠㈢所定罪刑，經定應執
    行刑為有期徒刑1 年6 月確定，復與㈡所定罪刑接續執行後
    ，於105 年3 月16日縮短刑期假釋付保護管束，於105 年7
    月17日保護管束期滿未經撤銷，所餘刑期以執行完畢論。詎
    仍不知悔改，基於施用第一級毒品之犯意，於106 年2 月22
    日11時55分許，在國道公路警察局刑事警察大隊第二偵查隊
    內為警採尿前26小時內之某時，以不詳方式，施用第一級毒
    品海洛因1 次。嗣106 年2 月22日因另案至國道公路警察局
    刑事警察大隊說明案情，經其同意採尿送驗後，呈嗎啡、可
    待因陽性反應。因認被告涉有毒品危害防制條例第10條第1
    項之施用第一級毒品罪嫌等語。
二、按:
  ㈠起訴之程序違背規定者，應諭知不受理之判決，並得不經言
    詞辯論為之，刑事訴訟法第303 條第1 款、第307 條分別定
    有明文。又此所稱之起訴程序違背規定，係指檢察官提起公
    訴之訴訟行為於程序上有違法律之規定而言。而提起公訴之
    訴訟行為是否於程序上有違法律規定，原則上固以起訴時所
    存在之事項及法律規定為判斷，惟檢察官起訴後始發生之情
    事變更事由，致法院不能為實體審理者，亦屬「起訴之程序
    違背規定」。
  ㈡毒品危害防制條例第20條、第23條於109 年1 月15日修正公
    布，同年7 月15日施行。毒品危害防制條例修正之條文施行
    前犯第10條之罪之案件，於修正施行後，偵查中之案件，由
    檢察官依修正後規定處理，毒品危害防制條例第35條之1 定
    有明文。本案被告係於毒品危害防制條例修正施行前犯第10
    條之罪，揆諸前開規定，應依修正後規定處理。再犯毒品危
    害防制條例第10條之罪者，檢察官應聲請法院裁定，令被告
    或少年入勒戒處所觀察、勒戒，其期間不得逾2 月。依前項
    規定為觀察、勒戒或強制戒治執行完畢釋放後，3 年後再犯
    第10條之罪者，適用前二項之規定修正後毒品危害防制條例
    第20條第1 項、第3 項分定明文。上開所謂「3 年後再犯」
    ，只要本次再犯（不論修正施行前、後）距最近1 次觀察、
    勒戒或強制戒治執行完畢釋放，已逾3 年者，即該當之，不
    因其間有無犯第10條之罪經起訴、判刑或執行而受影響。
  ㈢此次毒品條例修正，除以往之「觀察、勒戒或強制戒治」及
    「附命完成戒癮治療緩起訴」雙軌制處遇外，更賦與檢察官
    得依個案情形，以刑事訴訟法第253 條之2 第1 項第4 至6
    款或第8 款規定，給予施用毒品者義務勞務、繳納處分金、
    心理輔導、法治教育或其他預防再犯措施為附條件之緩起訴
    處分，俾使其能經由多元化之緩起訴處遇，能有效並適當戒
    除毒癮而徹底擺脫毒品危害。法院於解釋、適用本次毒品條
    例上開修正條文時，允宜遵循醫療專業及刑事政策，保障施
    用毒品者為病患性犯人之健康權，兼顧保護社會安全及恪遵
    正當法律程序，確保法治國公平法院之具體實現。又本於權
    力分立原則，法院對檢察官職權行使，應予以尊重，雖非謂
    不得為適度之司法審查，惟對於施用毒品者本次所犯如距最
    近1 次觀察、勒戒或強制戒治執行完畢釋放後，已逾3 年者
    ，檢察官既得本於立法者所賦與之職權裁量是否聲請法院裁
    定觀察、勒戒或為命附條件緩起訴處分之多元化處遇，即聲
    請法院裁定機構內之觀察、勒戒並非檢察官所得採取之唯一
    途徑，法院自不能僭越檢察官之職權，逕對施用毒品者裁定
    應予觀察、勒戒或強制戒治。雖修正後之毒品條例第35條之
    1 第2 款規定：「審判中之案件，由法院或少年法院（地方
    法院少年法庭）依修正後規定處理；依修正後規定應為不起
    訴處分或不付審理之裁定者，法院或少年法院（地方法院少
    年法庭）應為免刑之判決或不付審理之裁定。」另該條款之
    立法說明亦謂：「若該等案件於修正施行前已繫屬於法院或
    少年法院（地方法院少年法庭）者，『為求程序之經濟，法
    院或少年法院（地方法院少年法庭）應依修正施行後之規定
    處理，即應依職權為觀察、勒戒或強制戒治之裁定』」等語
    ，似欲透過立法說明由法院依職權裁定觀察、勒戒或強制戒
    治，以替代第20條第1 項、第2 項所定應由檢察官提出觀察
    、勒戒或強制戒治之聲請，惟若檢察官之「起訴之程序違背
    規定」，法院當不能「為求程序之經濟」便宜行事，而應嚴
    守程序上之正義，尊重檢察官之裁量權，並保障施用毒品者
    能獲得妥適並完善治療或其他有利戒毒途徑處遇之機會。
三、經查：
  ㈠被告雖於警詢時供稱其於106 年2 月5 日，以注射方式施用
    海洛因等語（見偵卷第4 頁背面），惟否認於起訴書所指時
    間施用海洛因。然被告於106 年2 月22日12時5 分（起訴書
    誤載為11時55分) 為警採集之尿液，經台灣檢驗科技股份有
    限公司以酵素免疫分析法（EIA ）作初步檢驗，復以氣相層
    析/ 質譜儀法（GC/MS ）、液相層析串聯質譜儀（LC/MS/MS
    ）作確認檢驗之結果，確呈鴉片類（可待因、嗎啡）陽性反
    應一節，有勘察採證同意書、國道公路警察局刑事警察大隊
    委託鑑驗尿液代號與姓名編號對照表、台灣檢驗科技股份有
    限公司濫用藥物檢驗報告在卷可按（見偵卷第11至13頁）。
    蓋毒品檢驗如以氣相層析質譜分析法做確認，應不會有假陽
    性反應，又海洛因係嗎啡經化學合成之半人工合成品，其藥
    （毒）性高於嗎啡，經吸食或注射入人體，藉由人體代謝系
    統之新陳代謝，分解成藥（毒）性較低之嗎啡，由尿液排出
    人體，故於尿液以嗎啡成份檢出。再海洛因經注射入人體後
    ，約百分之80於24小時內自尿中排出，一般而言，尿液中能
    否驗出嗎啡陽性反應，與其投與方式，投與量、個人體質、
    採尿時間與檢驗儀器之精密度等諸多因素有關，國外曾有文
    獻報導，注射6 毫克之海洛因鹽酸鹽，其代謝嗎啡之平均可
    檢出時限約為26小時之可能，及服用甲基安非他命後24小時
    內約有服用量之70% 排泄於尿中，而檢出之濃度，與其施用
    劑量、施用方式、施用頻率、被採樣者飲用水量之多寡、個
    人體質及代謝情況等因素有關，因個案而異，最長檢出時間
    為56至96小時等情，為本院職務上已知之事。據此，被告於
    106 年2 月22日12時5 分為警所採集之尿液既經以氣相層析
    / 質譜儀法、液相層析串聯質譜儀檢驗結果，呈鴉片類（可
    待因、嗎啡）陽性反應，應可排除假陽性之可能。又由被告
    尿液呈可待因、嗎啡陽性反應一節，堪認被告於採尿前回溯
    26小時內某時，應有施用海洛因無疑。再被告於106 年2 月
    22日12時5 分許前26小時並無出境之紀錄，有法務部入出境
    資訊連結作業資料1 份在卷可佐，被告應係在臺灣地區施用
    海洛因一情，亦可認定。
  ㈡被告前於96年間，因施用毒品案件，經本院以96年度毒聲字
    第1576號裁定觀察、勒戒後，認有繼續施用毒品之傾向，經
    本院以96年度毒聲字第2187號裁定送戒治處所強制戒治，於
    97年10月17日執行完畢釋放出所，並由臺灣新北地方檢察署
    檢察官以97年度戒毒偵字第504 號為不起訴之處分確定，其
    後至本案施用犯行前，並無觀察、勒戒或強制戒治等情，有
    臺灣高等法院被告前案紀錄表、前開不起處分書在卷可稽。
    則本件被告於106年2月22日12時5分為警採尿前回溯26 小時
    內某時施用第一級毒品海洛因犯行，距其最近一次強制戒治
    執行完畢釋放已逾3年，符合毒品危害防制條例第20條第1項
    、第3 項所定情形。且依前開說明，檢察官既得本於立法者
    所賦與之職權裁量是否聲請法院裁定觀察、勒戒或為命附條
    件緩起訴處分之多元化處遇，且本案被告於起訴後尚因疾病
    不能到庭進行訴訟，復因前述毒品條例修正，被告前所為他
    次施用毒品犯行，另經本院以110年度毒聲字第2033 號裁定
    觀察、勒戒(尚未執行)，故更需檢察官視被告狀況裁量聲請
    觀察、勒戒或其他處遇，法院自不能僭越檢察官之職權，逕
    對施用毒品者裁定應予觀察、勒戒。是本案依修法前之規定
    所為之起訴，因毒品危害防制條例業已修正，其起訴程序屬
    違背規定，爰依刑事訴訟法第303條第1款規定，自應諭知不
    受理判決，並不經言詞辯論為之。                 
據上論斷，應依刑事訴訟法第303 條第1 款、第307 條，判決如
主文。          
中    華    民    國   110    年    10    月    14    日
                  刑事第九庭審判長法  官  何燕蓉
 
                                  法  官  林米慧                        
 
                                  法  官  林翊臻
上列正本證明與原本無異。
如不服本判決，應於判決送達後20日內敘明上訴理由，向本院提
出上訴狀 (應附繕本) ，上訴於臺灣高等法院。其未敘述上訴理
由者，應於上訴期間屆滿後20日內向本院補提理由書「切勿逕送
上級法院」。
                                  書記官  林進煌
中    華    民    國   110    年    10    月    21    日